【裁判字號】    95,交聲,121
【裁判日期】    950426
【裁判案由】    違反道路交通管理處罰條例聲明異議
【裁判全文】
臺灣苗栗地方法院交通事件裁定   95年度交聲字第120號
原處分機關  交通部公路總局新竹區監理所苗栗監理站
異  議  人
即受處分人  甲○○
上列異議人因違反道路交通管理處罰條例案件，對於交通部公路
總局新竹區監理所苗栗監理站於95年3 月17日以竹監苗字第裁
54-P00000000-0、第裁54-P00000000-0號所作出處分（原舉發案
號：花蓮縣警察局花警交字第P00000000 號），聲明異議，本院
裁定如下：
    主  文
原處分均撤銷。
甲○○均不罰。
    理  由
一、異議人之異議意旨略以：90年發生的案件，苗栗監理站遲至
    95年2月7日才裁決？因此起聲明異議。
二、原處分意旨略以：異議人即受處分人甲○○於民國90年7 月
    28日0 時28分，騎車牌號碼RAD -160號輕型機車，行經花蓮
    縣國興三街時，因有「無照駕車、酒精濃度超過規定標準」
    之違規事實，經警掣單舉發，有花蓮縣警察局90年7 月28日
    花警交字第P00000000 號舉發違反道路交通管理事件通知單
    影本1 張在卷可考，其違反道路交通管理處罰條例第22條第
    1 項第7 款、第35條第1 項第1 款（酒精濃度超過規定標準
    之處罰）之規定，分別裁處罰鍰新臺幣（下同）36,00 元，
    扣繳駕照；35,750元、吊扣駕駛執照12個月，扣繳駕照。
三、經查：
 (一) 按行政程序法第4 條規定，行政行為應受法律及一般法律
      原則之拘束。第5 條：行政行為之內容應明確。第6 條：
      行政行為，非有正當理由，不得為差別待遇。第7 條：行
      政行為，應依下列原則為之︰一、採取之方法應有助於目
      的之達成。二、有多種同樣能達成目的之方法時，應選擇
      對人民權益損害最少者。三、採取之方法所造成之損害不
      得與欲達成目的之利益顯失均衡。第8 條：行政行為，應
      以誠實信用之方法為之，並應保護人民正當合理之信賴。
      第9 條：行政機關就該管行政程序，應於當事人有利及不
      利之情形，一律注意。第111 條第7 款：行政處分有下列
      各款情形之一者，無效︰七、其他具有重大明顯之瑕疵者
      。又平等原則為行政法之一般法律原則，係由憲法第7 條
      所衍生，也稱為禁止差別待遇原則，意指行政權的行使，
      不論在實體上或程序上，相同事件應為相同處理，非有合
      理的正當理由，不得為差別待遇，此落實在行政法之具體
      表現即同法第6 條之規定；且由憲法第7 之平等原則亦可
      導出「禁止恣意原則」意指在行政的領域裡，行政機關在
      作成決定之際，僅能依事理的觀點為行為，而且其所作成
      的一切處置，均應與其所擬規制的實際狀態相當，此處所
      謂之「恣意」是指任性，專斷毫無標準且隨個人好惡之決
      定，而禁止恣意原則，不僅禁止故意的恣意行為，復禁止
      任何客觀上違反憲法基本精神及事物本質行為，因此，所
      謂恣意，實際上等同於欠缺適當的、充分的事理上理由。
      次按違反道路交通管理事件行為人，未依規定自動繳納罰
      鍰，或未依規定到案聽候裁決，處罰機關應於舉發違反道
      路交通管理事件通知單送達2 個月內依標準表逕行裁決之
      ，違反道路交通管理事件統一裁罰標準及處理細則第44條
      第1 項定有明文。此項規定顯係主管機關即交通部與內政
      部為補充前揭道路交通管理處罰條例漏未對處罰機關於受
      理違反道路交通管理事件裁決時效所為之補充性質行政命
      令，然因該細則第44條第1 項並未規定處罰機關違反「2
      個月」期間之規定時，有失權之效果，故解釋上該規定屬
      訓示之規定，惟處罰機關仍不得恣意違反上開「2 個月」
      之期間，如處罰機關遇有違反道路交通管理事件行為人，
      未依規定自動繳納罰鍰，或未依規定到案聽候裁決時，未
      依上開行政命令之規定於舉發違反道路交通管理事件通知
      單送達2 個月內依標準表逕行裁決，竟無故延宕數年後始
      加以裁決，致使受處分人對違規之事實有爭執時，因時間
      之經過，致未能即時、適時提出有利之證據，而蒙受重大
      之不利益，此處罰機關無故延宕達數年之始逕行裁決之行
      為，即屬恣意行為。
（二）本件原處分所依據之花蓮縣警察局花縣警交字第P000000
      00號舉發違反道路交通管理事件通知單，其上記載違規時
      間為90年7 月28日0 時28分，到案日期為90年8 月12日前
      ，而本件原裁決日期為95年2 月7 日，即該處罰係在異議
      人違反本條例行為後4 年6 月10日始為裁決，有該裁決書
      在卷可憑（詳見本院95年度交聲字第102 號裁定），本院
      以該裁定「未就其2 種違規行為分別裁罰，該所僅籠統裁
      罰41,100元，吊扣駕駛執照12個月，扣繳駕照，並無分別
      裁罰」為由，撤銷該裁決，並在該裁定理由中寫明原處分
      機關應參考行政罰法第27條之規定而為，亦有卷附違反道
      路交通管理事件裁決書、本院95年度交聲字第102 號裁定
      可稽，而原處分機關分別於95年2 月7 日、95年3 月17日
      裁決時，均顯逾上開違反道路交通管理事件統一裁罰標準
      及處理細則第44條第1 項裁決期限之規定且屬情節重大，
      且經本院遍閱全卷亦難認原處分機關此番延宕有何正當、
      合理之理由，則原處分機關對異議人所為之裁決顯已違反
      行政程序法第6 條所揭櫫之平等原則而違反情節重大，足
      證有明顯之瑕疵，亦有行政程序法第111 條第7 款之適用
      ，是其處分亦難認屬合法。
  (三)按國家刑罰權對於情節較重等刑事犯罪行為，尚且有時效
      之規定，行政秩序罰均屬輕微之違法行為，豈有永久追訴
      處罰之理？再者，行政罰法業於94年1 月14日經立法院三
      讀通過，並於94年2 月5 日公布，生效日為95年2 月5 日
      ，惟觀之行政罰法第27條第1 項「行政罰之裁處權，因3
      年期間之經過而消滅」之規定及參照該條立法理由：一、
      本條係有關行政罰裁處權時效之規定。按行政罰裁處權之
      行使與否，不宜懸之過久，而使處罰關係處於不確定狀態
      ，影響人民權益，惟亦不宜過短，以免對社會秩序之維護
      有所影響，爰於第一項定其消滅時效為3 年。第2 項並就
      時效之起算點加以明定，以杜紛爭。至行政罰之執行時效
      ，則依行政執行法第7 條第1 項規定處理。二、犯罪行為
      與違反行政法上義務之行為競合，而其行為經檢察官為不
      起訴處分或法院為無罪、免訴、不受理、不付審理（少年
      事件）之裁判確定者，依前條第2 項規定，仍得裁處行政
      罰，此際其時效可能已完成。又原裁處於訴願、行政訴訟
      或其他救濟程序中被撤銷，諭知另為裁處時，其時效亦可
      能已完成。爰於第3項 、第4 項另行規定其時效之起算點
      。因此，原處分機關對於違反道路交通管理事件行為人，
      其是否行使裁罰權，實不宜久懸不決，而使處罰關係處於
      不確定狀態，致影響人民權益。況按行政罰法現已施行，
      本件自應適用該法第27條有關行政罰裁處權時效之規定，
      以審酌原處分機關之處分。而本案原處分機關95年2 月7
      日之裁定係因可歸責於原處分機關對於2 種以上之行政違
      規未分別裁罰，以程序之理由撤銷原處分機關之裁決，而
      原處分機關於95年3 月17日再度裁罰時，亦係針對異議人
      90年7 月28日之違規案件而為裁罰，其於95年2 月7 日裁
      罰時，已有行政罰法第27條第1 項定之適用，豈能因可歸
      責於原處分機關之事由，而解釋應適用行政罰法第27條第
      4 項之規定，而將不利益歸責於異議人？因此原處分機認
      為應適用上開第4 項規定應係誤解法律之故，殊難認同。
五、綜上所述，原處分機關對本件之裁罰期限既違反主管機關所
    定違反道路交通管理事件統一裁罰標準及處理細則第44條第
    1 項之規定，亦屬違反行政程序法第6 條所定平等原則之規
    定且情節重大，且有行政程序法第111 條第7 款規定，及行
    政罰法第27條規定之適用。從而，原處分機關對異議人所為
    之裁處，即非適法，應認為
    本件異議為有理由，爰撤銷原處分，並另為受處分人均不罰
    之諭知。
據上論斷，應依道路交通案件處理辦法第20條，裁定如主文。
中    華    民    國    95    年    4     月    26    日
                    交通法庭    法  官  張珈禎
上列正本證明與原本無異。
如不服本裁定，應於裁定送達後5 日內向本院提出抗告狀。
                                書記官  黃雅琦
中    華    民    國    95    年    4     月    26    日


司法院資訊處製作；財團法人民間司法改革基金會備份。
